【裁判字號】    88,簡上,403
【裁判日期】    890526
【裁判案由】    確認本票債權不存在
【裁判全文】
臺灣臺中地方法院民事判決  八十八年度簡上字第四○三號
    上  訴  人  甲○○
    訴訟代理人  乙○○律師
    被 上訴 人  丙○○      .
    訴訟代理人  林春祥律師
右當事人間請求確認本票債權不存在事件，上訴人對於中華民國八十八年七月七日本
院台中簡易庭八十七年度中簡字第三○一一號第一審判決提起上訴，本院判決如左：
    主      文
原判決關於駁回上訴人後開第二項之訴部分，及訴訟費用之裁判廢棄。
確認被上訴人持有上訴人簽發如附表 (即本院八十七年度票字第一○九○九號民事裁
定附表) 編號１、編號３所示之本票債權及編號２所示就超過票面金額新台幣壹佰伍
拾肆萬元部分之本票債權不存在。
其餘上訴駁回。
第一、二審訴訟費用由被上訴人負擔十分之九，餘由上訴人負擔。
    事      實
甲、上訴人方面：
  一、聲明：(一)原判決廢棄。(二)確認被上訴人持有上訴人簽發如附表 (即本院八
      十七年度票字第一○九○九號民事裁定附表) 編號１、編號３所示之本票及編
      號２所示本票就超過票面金額新台幣  (下同)壹佰伍拾萬元部分之本票債權不
      存在。
  二、陳述：除與原審判決書所載者相同茲予引用外，補稱：
    (一)原判決以票據行為為不要因行為，凡簽名於票據之人，不問原因為何，均須
        依票上所載文義負責云云，而為上訴人敗訴之判決，惟按票據法第十三條規
        定，票據債務人不得以自己與發票人或執票人之前手間所存抗辯之事由對抗
        抗執票人，如以與執票人間所存抗辯之事由對抗執票人，自非法所不許。
    (二)上訴人雖交付如附表所示本票予被上訴人，惟被上訴人並未交付超過一百五
        十萬元之金額，故依民法第四百七十五條規定，系爭借款在超過一百五十萬
        元部分，依民法第四百七十五條規定，因金錢尚未交付而不生效力，附表編
        號２超過票面金額一百五十萬元部分及編號３之本票債權即不存在，又上訴
        人給付借款利息既未違約，故編號１之本票債權亦不存在。
  三、證據：援用原審之立證方法。
乙、被上訴人方面：
  一、聲明：駁回上訴。
  二、陳述：除與原審判決書所載者相同茲予引用外，補稱：
    (一)上訴人於八十六年一月六日向被上訴人借款一百五十八萬元，扣除利息後，
        被上訴人簽發如原審答辯狀附表 (三)編號２-４支票三紙，金額合計一百五
        十四萬元予上訴人，並經提示兌現。上訴人則交付原審答辯狀附表 (二) 編
        號２、３支票二紙予被上訴人，金額合計一百五十八萬元，惟屆期提示則遭
        退票。嗣上訴人要求取回上開二只支票，並向被上訴人再借九十二萬元，與
        前積欠之一百五十八萬元湊足二百五十萬元，上訴人則簽發如附表編號２之
        本票作為借款之憑證，及簽發附表編號１之支票作為違約金，並以原審附表
        (四)之土地設定抵押權，利息按中央銀行所訂利率計算，如遲延十五日違約
        金沒收 (自八十六年三月一日起至八十八年十二月三十一日止，共二年十月
        ，以年息百分之七˙五計算，利息共五十三萬一千二百五十元)。
    (二)上訴人陸續另簽發多張本票，票額為五萬元、十萬元不等，迄八十七年五月
        一日會算，乃簽發附表編號３之支票交付被上訴人，而取回未兌現之上開小
        額本票。
    (三)上開九十二萬元之借款，被上訴人係在八十六年二月二十八日向訴外人洪總
        循、陳文彬分別借得十二萬元及三十萬元，以現金交付上訴人，並於八十六
        年三月十七日自台中市第一信用合作社領取五十四萬元，將其中五十萬元交
        付上訴人。
    (四)故上訴人合計積欠被上訴人達三百十二萬三千元，因無力清償，乃於八十七
        年七月十五日簽訂不動產買賣契約書，約定上訴人以前開土地作價三百萬元
        移轉予被上訴人，惟須該土地確能做建築使用。嗣被上訴人發現該四筆土地
        為機關用地及道路用地，不能建築使用，才停止辦理移轉手續。
參、證據：援用原審之立證方法，另提出取款憑條二紙，並聲請訊問證人洪總循、陳
    文彬、江樹林、王春美。
    理      由
一、上訴人主張其於民國八十六年二月間向被上訴人借款新台幣（下同）一百五十萬
    元，雙方約定清償期為八十七年二月二十五日，每月付息一次，上訴人乃簽發如
    附表編號１、２之本票交付被上訴人，分別作為給付利息違約之擔保及借款本金
    之憑證，並提供坐落台中市○○區○○段第五九號等四筆土地（下稱系爭土地）
    設定抵押權予被上訴人，迄清償期屆至，經被上訴人同意繼續給付利息緩期清償
    ；上訴人於八十七年四月底擬再行借款，乃應被上訴人要求簽發附表編號３之本
    票，惟並未交付借款。故兩造間借款債務合計僅一百五十萬元，其餘部分均未交
    付借款無債權債務關係，且上訴人給付利息並未違約，並無給付附表編號１所示
    金額之義務，詎上訴人竟聲請本票執行裁定，經鈞院八十七年度票字第一○九○
    九號民事裁定予以准許，為此提起確認本票債權不存在之訴。被上訴人則主張上
    訴人係八十六年一月六日向伊借款一百五十八萬元，扣除利息後，經交付合計一
    百五十四萬元之支票三紙並如數兌付，嗣上訴人於八十六年二月間另向被上訴人
    借款九十二萬元，陸續於同年月二十八日及同年三月十七日以現金交付，上訴人
    簽發如附表編號２之本票係作為上開合計二百五十萬元借款之憑證，附表編號１
    之支票係作為利息違約金之擔保，系爭借款並有上訴人提供之土地設定抵押權；
    附表編號３之支票則係上訴人於八十六年二月份起陸續持五萬元及十萬元不等之
    本票向被上訴人調現，迄八十七年五月一日會算為六十二萬三千元，乃簽發同額
    本票交付予被上訴人而取回上開小額本票，上訴人係為清償上開合計三百十二萬
    三千元之債務，始於八十七年七月十五日簽訂買賣契約，將前開土地作價三百萬
    元移轉予被上訴人，惟因系爭土地不能建築使用，才停止辦理移轉手續，故上開
    借款及違約金債務迄今尚未償還等語置辯。
二、按票據債務人不得以自己與發票人或執票人之前手間所存抗辯之事由對抗執票人
    ，固為票據法第十三條前段所明定，惟票據債務人如以自己與執票人間所存抗辯
    之事由對抗執票人，自非法所不許。次按當事人主張有利於己之事實者，就其事
    實有舉證之責任；又事實為法律關係發生之特別要件者，原告如僅消極地否認被
    告主張之法律關係要件事實，應由被告就該特別要件事實之存在，負舉證之責；
    金錢借貸契約係屬要物契約，應由貸與人就交付金錢之事實負舉證之責（民事訴
    訟法第二百七十七條、最高法院二十年度上字第七０九號判例、六十九年台上字
    第三五四六號判例參照）。本件上訴人主張之事實，業據其提出支票影本及本院
    八十七年度票字第一○九○九號民事裁定為證，兩造對於系爭本票均係真正，分
    別作為兩造間借款債權二百五十萬元、六十二萬三千元之憑證及違約金債權五十
    萬元之擔保均不爭執，故關於原因關係之借款及違約金債權成立與否既有爭執，
    自應由主張系爭借款債權存在及違約金債權已發生之被上訴人負舉證責任。
三、經查：
（一）附表編號２本票之二百五十萬元借款部分：
    １. 被上訴人主張上訴人於八十六年一月六日持金額合計一百五十八萬元之支票
        向伊借款，伊僅允借給一百十六萬元，乃簽發如被上訴人原審八十七年十一
        月二十五日答辯狀附表三編號２、３支票二紙予上訴人，因該筆金額與上訴
        人所發支票總金額尚有差距，經扣除允借金額及利息四萬元後，被上訴人乃
        簽發上開面額三十八萬之支票予上訴人等情，業據提出支票六紙及利息計算
        表為證，堪信為真，惟上開利息部分既屬預扣，被上訴人並未實際交付借款
        ，即不發生返還請求權，故兩造間附表編號２本票所示借款，僅一百五十四
        萬元範圍內確已交付，故兩造間已成立之借款債權即為一百五十四萬元。
    ２. 被上訴人另主張上訴人於八十六年二月間另向被上訴人借款九十二萬元，陸
        續以現金四十二萬及五十萬元交付，與原借款湊足二百五十萬元後，另以前
        開四筆土地設定抵押權以供擔保云云。查證人洪總循證稱：「八十六年二月
        二十八日丙○○要向我借十二萬元，但沒有說明借款是做什麼用，我將存摺
        及印章交給丙○○去領款，取款條是丙○○填寫，當時沒有談到利息及何時
        還款之問題」等語，惟其證述將存摺及印章交由被上訴人任其取款，且完全
        未提及利息及如何清償，已與常情有異，且其證詞縱係屬實，亦不能證明被
        上訴提款所得現金係交付予上訴人。另證人陳文彬證稱：「我拿三十萬到丙
        ○○家中，當時甲○○也在場，我將三十萬元交給丙○○後，看到丙○○交
        給甲○○，何時借款忘了，我與丙○○尚有其他金錢往來，但時間忘了，丙
        ○○與甲○○於八十六年三月間有無金錢往來，時間太久忘了」、「我只知
        道我借丙○○這筆錢交給甲○○，其他我不知道」等語，證人對於伊交付三
        十萬元現金予被上訴人，被上訴人則轉交予上訴人等情，陳述歷歷，惟對於
        借款時間及與兩造間其他金錢往來之始末竟諉稱「忘了」、「不知道」，且
        其證詞與被上訴人所稱伊係交付現金四十二萬元等情亦不相符，其證詞實難
        採信。被上訴人另主張其於八十六年三月間交付五十萬元予上訴人云云，亦
        未提出與此相符之證據，其主張洵非可採。
    ３. 被上訴人主張上訴人將前開四筆土地設定抵押權予被上訴人，以擔保前開合
        計二百五十萬元之借款債權，雖提出抵押權設定契約書二紙及他項權利證明
        書二紙為證，惟查上開抵押權設定契約書僅記載：「擔保權利總金額：最高
        限額新台幣貳佰伍拾萬元整..  」，尚不能證明確有二百五十萬元債權存在
        ，況依被上訴人於原審提出之抵押權設定文件，其中有二紙抵押權設定契約
        書，分別記載：「第二條：本約抵押借款，計土地四筆共同擔保最高限額新
        台幣貳佰萬元整... 中華民國八十六年三月一日」及「擔保權利總金額：最
        高限額新台幣貳佰伍拾萬元整..... 立約日期中華民國八十六年二月二十六
        日」等語，而承辦本件抵押權設定業務之代書王春美於本院八十九年三月三
        十日準備程序期日證稱：「他們  (指兩造)要我寫多少金額我就寫多少，辦
        理登記是用後面這張  (指日期八十六年二月二十六日之抵押權設定契約書)
        ，簽前面這張  (指日期八十六年三月一日之抵押權設定契約書)我在場，是
        我請小姐繕寫的，日期應該正確」、「  (為何辦理登記後又要寫這一份)我
        不知道，他們要我這樣寫的」等語，足見當事人設定系爭土地抵押權時，兩
        造間縱有借款債權，其金額是否已達二百五十萬，亦非無疑，從而，亦難僅
        憑上開抵押權設定契約書之記載，而為被上訴人有利之認定。
    ４. 綜上，被上訴人就附表編號２本票之二百五十萬元借款部分，僅能證明已交
        付其中一百五十八萬元，就其餘九十二萬元則未能證明借款已經交付，其就
        超過借款一百五十八萬元部分債權之存在，舉證責任即有未盡。
（二）附表編號１本票五十萬元之違約金債權部分：
      被上訴人主張上訴人共積欠二百五十萬元之借款，依兩造約定如利息遲延十五
      日即應沒收違約金五十萬元云云，揆諸首揭舉證責任分配之法則，即應就發生
      違約金債權特別要件事實之存在負舉證責任，查被上訴人主張兩造約定系爭借
      款利息按中央銀行所訂利率計算，如遲延十五日違約金五十萬元沒收，固據提
      出前開抵押權設定契約書乙紙為證，惟其關於系爭違約金債權確已發生，即上
      訴人遲延支付利息之特別要件事實之存在，仍未提出任何相符之證據以實其說
      ，況被上訴人對於上開借款超過一百五十八萬以外部分並未舉證以實其說，已
      如前述，且其於本院審理時泛稱：「利息自八十六年三月一日起至八十八年十
      二月三十一日止，共二年十月，以年息百分之七˙五計算，共五十三萬一千二
      百五十元」云云，與兩造前開「利息按中央銀行所訂利率計算」既不相符，斟
      酌其全辯論意旨，亦難為被上訴人有利之認定。
（三）附表編號３本票之六十二萬三千元借款部分：
      證人江樹林證稱：「我經常在丙○○家中走動、聊天，曾看到甲○○持本票面
      額五萬元或十萬元向丙○○借款，時間不記得，八十七年五月間 (原證稱八十
      六年五月間) 目睹甲○○持面額六十二萬三千元之本票交給丙○○，本票是當
      場寫」，我在現場，但沒有看到票面金額」、「五萬元及十萬元聽他們講是會
      款」等語，足證證人對於上訴人簽發系爭編號３本票之時間並不確定，且未親
      睹本票之金額，又其對於上訴人交付予被上訴人之面額五萬元或十萬元本票係
      借款或會款，證詞曖昧反覆，且未能證明附表編號３本票係上開小額本票累計
      會算總額，自難僅憑其證詞而為被上訴人有利之認定。
（四）被上訴人主張上訴人係因積欠達三百十二萬三千元之債務，始以系爭土地作價
      三百萬元移轉予被上訴人云云，惟為上訴人否認。查被上訴人主張系爭土地係
      上訴人作價移轉予被上訴人，固以承辦代書王春美之證詞為憑。惟證人王春美
      於本院八十九年三月三十日準備程序證稱：「兩造係在八十七年七月十五日當
      天找我，是談好了再來找我的」、「契約第三條第二款是他們特別約定要我記
      載」、「  (八十七年七月十四日已辦理土地增值稅申報)買賣契約是事後補簽
      的」、「時間太久記不得」、「買賣契約第三條第二款沒蓋章，當時我沒有發
      現，但契約書有蓋騎縫章，契約第三條第二款沒蓋章可能是漏掉」、「 (兩造
      ) 八十六年債務有多少，我不知道，八十七年  (債務)有多少不清楚，是他們
      要我如何寫我就怎麼寫，金額多少不記得」等語，即就買賣契約及移轉登記過
      程為先後不一致之陳述，且就債權債務金額均諉為不知，其泛稱兩造係以買賣
      價金抵償本件借款云云，實難採信。
四、綜上，被上訴人就上開其應負舉證責任之借款債權及違約金債權業已發生之有利
    於己事實，僅就其中編號２本票之一百五十八萬元借款部分提出相符證據，其就
    其餘部分之舉證責任仍屬未盡，故上訴人起訴請求確認系爭本票債權不存在，在
    附表編號１、編號３所示之本票及編號２所示就超過票面金額新台幣一百五十八
    萬元部分之範圍內，即屬有據，應予准許，逾此部分，為無理由，應予駁回。原
    審就上開應准許部分，為上訴人敗訴之判決，尚有未洽，上訴論旨求予廢棄，洵
    無不合，應由本院廢棄改判如主文第二項所示。至上訴人之請求不應准許部分，
    原審為其敗訴之判決，核無不合。上訴論旨求予廢棄，非有理由，應駁回此部分
    上訴。
五、本件事證已臻明確，兩造其餘主張陳述及所提之證據，均毋庸再予審酌，附此敘
    明。
六、據上論結，本件上訴為一部有理由，一部無理由，依民事訴訟法第四百三十六條
    之一第三項、第四百五十條、第四百四十九條第一項、第七十九條但書，判決如
    主文。
中      華      民      國     八十九     年    五    月    二十六      日
                            臺灣臺中地方法院民事第三庭
~B審判長法官  林清鈞
~B法      官  唐敏寶
~B法      官  林慧貞
右為正本係照原本作成
如對本判決上訴，須於判決送達後二十日內，向本院提出上訴狀，同時表明上訴理由
；如已於本判決宣示後送達前提起上訴者，應於判決送達後十日內補具上訴理由（上
訴僅得以判決適用法規顯有錯誤為理由，並按他造當事人之人數附繕本）。
中       華        民       國    八十九    年    五    月    三十一    日
~B法院書記官
~F0附表：
┌─────────────────────────────────┐
│附表：至清償日止利息按週年利率百分之六計算。                      │
├──┬────┬─────────┬────┬────┬─────┤
│編號│發票日  │票面金額（新台幣）│到期日  │提示日  │票據號碼  │
├──┼────┼─────────┼────┼────┼─────┤
│１  │86.02.24│500,000元         │87.02.25│87.02.25│379228    │
├──┼────┼─────────┼────┼────┼─────┤
│２  │86.02.26│2,500,000元       │87.02.25│87.02.25│598641    │
├──┼────┼─────────┼────┼────┼─────┤
│３  │87.05.01│623,000元         │87.06.30│87.06.30│00000000  │
└──┴────┴─────────┴────┴────┴─────┘


司法院資訊處製作；財團法人民間司法改革基金會備份。
